臺灣基隆地方法院刑事判決　　　　　　　　　　　　　　九十一年度訴字第八號
　　被　　　告　寅○○
　　　　　　　　辛○○
　　共　　　同
　　選任辯護人　鍾志宏
右列被告因詐欺等案件，經檢察官提起公訴（八十九年度偵續一字第五號），本院判
決如左：
    主  文
寅○○共同意圖為自己不法之所有，以詐術使人將本人之物交付，累犯，處有期徒刑
柒月。
辛○○共同意圖為自己不法之所有，以詐術使人將本人之物交付，處有期徒刑陸月，
如易科罰金，以參佰元折算壹日。
    事  實
一、寅○○前於民國八十四年十月二日因賭博案件，經台灣士林地方法院判處有期徒
    刑四月確定，於八十四年十月二十七日易科罰金執行完畢。詎仍不知警惕，與其
    夫辛○○均明知召集合會之會首，除受領首期合會金外，應自第二期以後按期負
    擔給付會款之債務，竟仍意圖為自己不法所有之犯意聯絡，為取得首期會合金，
    ，隱瞞並無持續繳付會款之不法意圖，共同於八十七年五月一日在台北縣金山鄉
    ○○村○○路二一一號邀集卯○○等五十人參與由其等召集之合會，使卯○○等
    五十人陷於錯誤，誤以為寅○○、辛○○具有履行繳納會款義務之意願，而參與
    名義上由寅○○擔任會首之合會，該合會每會三萬元，會首連同會員共計五十一
    人，會期自八十七年五月一日起，每月一日標會，採內標制之合會，並使卯○○
    等五十名會員均陷於錯誤，而均於八十七年五月一日交付第一期合會金共計一百
    五十萬元與寅○○、辛○○二人，迄至前揭合會於八十七年十月一日，進行至第
    六會時，未按期開標，告訴人等方知悉其等受騙。
二、案經被害人卯○○、辰○○○、戊○○、庚○○、己○○、乙○○、丑○○○、
    巳○○、甲○○、午○○○、未○○、壬○○、丙○○○、子○○等人訴請台灣
    基隆地方法院檢察署檢察官偵查起訴。
    理  由
一、訊據被告寅○○、辛○○矢口否認有詐欺犯行，並辯稱：其等並非沒有資力繳納
    會款，本件合會停標乃係因標金過高所致云云。然查：
（一）被告寅○○、辛○○等人共同邀集會員參加本件合會，並於其後分攤收取會款
      、開標等工作，業據被告寅○○、辛○○供述綦詳，且與告訴人卯○○等人指
      述相符，因此被告寅○○、辛○○共同召集本件合會，首堪認定。
（二）被告寅○○、辛○○等人邀集本件合會，與會員卯○○等五十人成立合會契約
      ，依據合會契約，被告寅○○等為會首得受領首期合會金，然其受領合會金並
      非無償取得，須有相對負擔自第二期以後按期繳納會款之義務，而契約之相對
      人亦係基於相同履行債務之確信方與之締結契約，如被告自始並無繳納會款之
      意願，其即屬以成立民事契約之手法詐取合會會員之財物，是以非謂成立民事
      上契約即無成立刑法上詐欺罪之可能。所應探求者乃被告等人是否於成立契約
      之際即有僅想取得權利，而不願意負擔相對之義務之主觀目的，如果確實以此
      目的與他人訂立契約，則其等即係以不法所有之意圖而受領權利，顯與刑法上
      詐欺罪之構成要件相符。
（三）經查，本件合會契約之會員包含會首共計五十一人，每月開標一次，預計應進
      行之期間應有四年多，被告等竟於合會才進行五個月後，即無故停止繼續開標
      ，使合會契約無法繼續順利進行，雖其辯稱乃因標取合會金之利息過高故其停
      止繼續開標，然此非屬法律上得中止合會契約之事由，且依據一般處理合會契
      約之慣例，標金利息過高以停止合會之方式處理亦屬不合常情，並且縱然中止
      合會契約，被告寅○○、辛○○因屬已收領合會金之人，依法仍負有按期繳付
      會款之義務，但被告二人竟亦同時未按期提出其每月應繳納之三萬元會款與其
      他尚未得標之會員平分。是以，被告寅○○、辛○○二人顯然係在受領合會金
      一百五十萬元後，即在合會進行第五次後，故意違法中止合會契約，以遂其拒
      絕繳納會款之目的，而該合會停止開標（即八十七年十月一日）迄今，被告寅
      ○○、辛○○均未清償會款，益足認定其等係於召集合會之初，即無意願按期
      繳納會款，顯係以召集合會之手段達到詐取合會金之目的，其有詐欺之故意及
      犯行，要堪認定。
（四）又被告寅○○、辛○○均陳稱二人不僅有正當職業，且又經營錄影帶店，並非
      無資力繳納每月三萬元之會款，且經其提出扣繳憑單等物為證，因之，被告二
      人並非因合會契約進行中，發生重大情事變更而導致頓失資力方無法繳納會款
      ，而係在具有資力之情形下，仍拒繳會款，如其等係故意拒絕繳納會款，則更
      足以確信，其等召集合會目的僅為獲取合會金而已，在取得合會金後即不願意
      負擔債務，其等不法意圖更足認定。
（五）是以，被告二人一起召集本件合會，且在受領高達一百五十萬元合會金後，僅
      繳納四期十二萬元之會款後，無故停止合會，且在具有資力之情形下，未再按
      期繳納會款，顯然有不法所有之意圖，並以召集合會之方式，使參加合會之會
      員繳納會款，達成其等騙取合會金之目的，被告二人應構成詐欺犯行，洵堪認
      定。
二、核被告寅○○、辛○○所為均係犯刑法第三百三十九條第一項詐欺取財罪。被告
    二人具有犯意聯絡及行為分攤，為共同正犯。被告等係一召集合會之行為向卯○
    ○等五十名合會會員詐取財物，觸犯數罪名，屬想像競合，應從一重處斷。被告
    寅○○前曾犯賭博罪，經台灣士林地方法院判處有期徒刑四月確定，於八十四年
    十月二十七日易科罰金執行完畢，此有台灣高等法院刑案查註紀錄表在卷足徵，
    五年以內再犯本件有期徒刑以上之罪，為累犯，依刑法第四十七條規定加重其刑
    。爰審酌被告二人犯罪所得之財物金額，犯罪手段，犯後迄今未與告訴人達成和
    解等一切情狀，各量處有期徒刑如主文所示之刑，及就被告辛○○部分諭知易科
    罰金折算標準。
三、公訴意旨另略以：寅○○、辛○○於前揭合會進行至第四會即八十七年八月一日
    時，共同冒用「癸○○」名義製作標單，並以一萬二千元標得會款，使其他會員
    再度陷於錯誤，誤信係癸○○得標而將會款如數交付，共計詐得九十一萬八千元
    。因認被告寅○○、辛○○係共犯行使偽造準私文書、詐欺取財罪。
四、公訴人無非以下列證據認定被告有前揭犯行：
（一）被告寅○○於調解委員會時業已坦承第四會係由辛○○冒用癸○○名義標會，
      核與告訴人卯○○等人所指及證人即調解委員丁○到庭所證情節相符，且有調
      解筆錄在卷可佐。
（二）證人癸○○之證言不足採信。
五、就此部分本院訊據被告寅○○、辛○○均否認冒標癸○○之合會，且辯稱癸○○
    確實委託辛○○投標等語。
六、按犯罪事實應依證據認定之，無證據不得推定其犯罪事實；次按不能證明被告犯
    罪或其行為不罰者，應諭知無罪之判決，刑事訴訟法第一百五十四條、第三百零
    一條第一項分別定有明文。次按認定不利於被告之事實，須依積極證據，苟積極
    證據不足為不利於被告事實之認定時，即應為有利於被告之認定，更不必有何有
    利之證據，最高法院三十年上字第八一六號著有判例；再按事實審法院對於證據
    之取捨，依法雖有自由判斷之權，然積極證據不足證明犯罪事實時，被告之抗辯
    或反證縱屬虛偽，仍不能以此資為積極證據應予採信之理由，又認定犯罪事實應
    依證據，為刑事訴訟法所明定，故被告否認犯罪事實所持之辯解，縱屬不能成立
    ，仍非有積極證據足以證明其犯罪行為，不能遽為有罪之認定，最高法院三十年
    上字第四八二號、三十年上字第一八三一號判例可資參照。
七、本院查：
（一）證人癸○○於偵查中，及本院審理中經迭次作證，均證述確實參與本件被告寅
      ○○、辛○○所召集之合會，且於該合會進行至第四會時，授權被告辛○○代
      為標取合會金。雖公訴人以證人癸○○無法明確交代所標取合會金九十一萬八
      千元之使用方法，而認證人癸○○證言為虛偽。然衡諸常情，果如公訴人所述
      癸○○係遭被告辛○○、寅○○冒名標取合會之人，其不僅為刑事案件偽造文
      書之被害人，且其承認委託辛○○標取合會金，則就本件合會即為得標會員，
      不僅不得向其他得標會員或冒標之被告求償，尚且應對其餘未得標之會員負擔
      給付會款之債務，民事上亦因其證述確實委託告被辛○○代為標取合會金而令
      其民事上之地位由債權人變為債務人，如證人癸○○確實為被害人，其並無使
      自己地位陷於不利而維護被告二人之必要。而證人癸○○如何使用會款乃其自
      由處分財產之行為，對處分金錢方式無法清楚說明恐係其個人債權債務關係複
      雜所致，公訴人因此推認其並未授權被告辛○○標取合會金，乃屬無據。復且
      縱然證人癸○○確實並未自被告辛○○處受領過標取之合會金，而容忍被告辛
      ○○、被告寅○○不履行給付合會金之債務，或證人癸○○與被告辛○○、寅
      ○○間就合會金另成立借貸契約，亦屬可能，此均為證人癸○○與被告寅○○
      、辛○○間民事債權債務關係，他人無從干涉，是以標取合會金之癸○○迭次
      證述確實曾經委託被告辛○○標取合會金，則顯被告辛○○依據授權代為標取
      合會金，被告辛○○、寅○○應無偽造癸○○標單及行使偽造標單之犯行。
（二）又八十八年六月七日上午，戊○○等十四人與被告寅○○，就本件合會糾紛事
      件聲請台北縣金山鄉調解委員會調解，當日雖未成立調解，但該日由調解會紀
      錄書寫之調解書草稿中第三項記載有「相對人（指被告寅○○）承認其夫辛○
      ○曾於八十七年八月一日冒名標走會款新台幣九十四萬八千元」等文字，公訴
      人認被告寅○○曾經於該次調解時，陳述被告辛○○冒標癸○○之合會金。然
      查，證人丁○於偵查中雖證述「（問：提示調解筆錄是否你們當時所製作？）
      我當時有在場調解筆錄第三點，寅○○承認辛○○有冒標走會款，當時辛○○
      沒有在場。」，惟經本院傳訊證人丁○則證述「（問：八十八年六月七日寅○
      ○有到調解委員會調解，但沒有成立？）是的，我有參與這個調解，我是從九
      點到十點調解尚未成立，十點多我就先離去。（問：提示調解會的紀錄，當時
      你是否在現場？）我不在場，在我離開前那時候並未寫任何書面。（問：當時
      有無聽到寅○○說辛○○有冒標會員的會？）因事隔二、三年，我也記不太清
      楚。（問：在地檢署與本院之陳述哪一次係說謊？）在地檢署我記得不明確，
      在地檢署的陳述也是聽別人說的。」，因此證人丁○於本院則變異證述，改稱
      不清楚是否曾聽聞被告寅○○陳稱被告辛○○冒標癸○○會款等言詞，丁○之
      證言已有變更實無法遽採。復經告訴人未○○到院陳稱：「之前被告（指寅○
      ○）有告訴我們說是她先生標走，但是後來他不願意承認她先生標走。又因這
      部分記載在調解書上所以他才沒有簽名。」，此部分陳述與被告寅○○供述其
      係因調解書上第三項記載其承認辛○○冒標癸○○合會金其才不願意簽名，而
      該份調解書確實並未經被告寅○○於其上簽名，因此被告寅○○在該次調解會
      上拒絕承認被告辛○○冒標癸○○之合會金，應可認定。但調解書記載之文句
      係調解會之紀錄人員依據當時調解當事人之陳述而記載，因當時被告寅○○拒
      絕簽名其即無主動向調解會紀錄提出記載辛○○冒標等文句之可能，該文句應
      為當時參與調解之聲請人即本件告訴人所提出，而告訴人己○○、辰○○○、
      巳○○、未○○等人均到院指述被告寅○○於本件合會倒會後，與其等協調給
      付會款金額及方式時，曾向其等陳述癸○○之會款係由其先生辛○○冒標取走
      ，衡理告訴人與癸○○素不相識，其若非因被告寅○○之陳述亦無從知悉，辛
      ○○冒標癸○○合會金情節，因此告訴人等指述在前述調解期日前，被告寅○
      ○曾經向其等陳稱被告辛○○冒標癸○○合會金等言語應屬真實。惟被告寅○
      ○縱然確實曾經為此陳述，然此係審判外之陳述，依據我國刑事訴訟法第一百
      五十九條規定，證人於審判外之陳述，除法律有規定者外，不得做為證據。因
      此縱然被告寅○○曾經向告訴人等陳述過被告辛○○冒標癸○○之合會金，亦
      不得作為本件認定之證據。
（三）因此，證人癸○○證述其確實曾經委託，被告辛○○標取合會金，則被告辛○
      ○受其委託製作標單，乃屬有權製作標單並行使之參與投標，被告辛○○、寅
      ○○應無偽造文書或行使偽造文書可言。
八、基於前述，本院就公訴人起訴冒標癸○○合會部分，原應為無罪之諭知，然公訴
    人認此部分與前揭有罪部分，有裁判上一罪之關係，爰不另為無罪之諭知。
據上論結，應依刑事訴訟法第二百九十九條第一項前段、刑法第二十八條、第三百三
十九條第一項、第五十五條、第四十七條、第四十一條第一項前段，罰金罰鍰提高標
準條例第一條前段、第二條，判決如主文。
本案經檢察官林明志到庭執行職務
中      華      民      國    九十一    年      六      月      十一    日
                                    臺灣基隆地方法院刑事第二庭
                                        法    官    王  翠  芬
右正本證明與原本無異。
對於本件判決如有不服，應於收受送達後十日內，向本院提出上訴書狀，上訴於臺灣
高等法院，並按他造當事人之人數附具繕本。
                                        書 記 官    明  祖  斌
中      華      民      國    九十一    年      六      月      十三    日
附錄論罪法條
刑法第三百三十九條：
意圖為自己或第三人不法之所有，以詐術使人將本人或第三人之物交付者，處五年以
下有期徒刑、拘役或科或併科一千元以下罰金。
以前項方法得財產上不法之利益或使第三人得之者，亦同。
前二項之未遂犯罰之。
